ACORDAO-COMPLETO-2377059

ACÓRDÃO 14056/2020 ATA 43/2020 - PRIMEIRA CÂMARA

VISTOS, relatados e discutidos estes autos de pedido de reexame contra o Acórdão 3342/2013-TCU-Primeira Câmara, que considerou ilegais pensões civis instituídas por ex-servidores do Ministério das Comunicações;
ACORDAM os Ministros do Tribunal de Contas da União, reunidos em sessão da 1ª Câmara, ante as razões expostas pelo Relator e com fundamento nos arts. 32, 33 e 48, da Lei nº 8.443/92, c/c os arts. 285 e 286, do Regimento Interno deste Tribunal, em:
9.1. conhecer dos pedidos de reexame interpostos por Laura Feitosa Ribeiro e Fabia Hella Macaggi Pinto para, no mérito, dar-lhes provimento;
9.2. tornar insubsistente o Acórdão 3342/2013-TCU-Primeira Câmara em relação aos atos de concessão de pensão civil em favor de Laura Feitosa Ribeiro e Fabia Hella Macaggi Pinto;
9.3. restituir o processo ao Relator do acórdão recorrido, para adoção das medidas pertinentes à reanálise dos atos;
9.4. dar ciência desta deliberação às recorrentes e demais interessados.

Pedido de reexame em Aposentadoria.

Primeira Câmara

Ministério das Comunicações (extinto).

3. Interessados/Responsáveis/Recorrentes:
3.1. Interessados: Fabia Hella Macaggi Pinto (XXX.311.069-XX); Laura Feitosa Ribeiro (XXX.061.053-XX); Maicon Jose Teixeira da Silva (XXX.004.536-XX); Rondinnelly Dias Bastos (XXX.180.083-XX)
3.2. Recorrentes: Laura Feitosa Ribeiro (XXX.061.053-XX); Fabia Hella Macaggi Pinto (XXX.311.069-XX).

13.1. Ministros presentes: Benjamin Zymler (na Presidência), Walton Alencar Rodrigues (Relator), Bruno Dantas e Vital do Rêgo.
13.2. Ministros-Substitutos presentes: Augusto Sherman Cavalcanti e Weder de Oliveira.

WALTON ALENCAR RODRIGUES

Ministro Benjamin Zymler.

Adoto, como parte do relatório, a instrução elaborada pela Secretaria de Fiscalização de Pessoal (peças 40/41) após pronunciamento da Serur (peça 24) emitido antes da prolação do Acórdão 3736/2015-TCU-Plenário (peças 44 a 47) .
INTRODUÇÃO
1.	Trata-se de reanálise de atos de concessão de pensão civil de JOSE BASTOS LOPES e RUTH MACAGGI PINTO, ex-servidores do Ministério das Comunicações (Extinto) , respectivamente em favor de Laura Feitosa Ribeiro (CPF XXX.061.053-XX) e Fabia Hella Macaggi Pinto (CPF XXX.311.069-XX) , ambas na condição de menor sob guarda, julgados ilegais por meio do Acórdão 3342/2013-TCU-Primeira Câmara, da relatoria do Ministro Benjamin Zymler (peça 8) .
2.	Impende destacar que os mencionados atos foram examinados naquela ocasião de acordo com a sistemática implantada pela IN TCU 55/2007.
HISTÓRICO
3.	Os atos em epígrafe foram objeto de apreciação desta Unidade Técnica em 18/4/2013, oportunidade em que a Sefip propôs sua apreciação pela ilegalidade, por contrariar entendimento deste Tribunal, exarado no Acórdão 2515/2011-TCU-Plenário, da relatoria do Ministro Walton Alencar Rodrigues, no sentido da impossibilidade jurídica de se conceder pensão a menor sob guarda, uma vez que esse instituto teria sido derrogado pelo art. 5º da Lei 9.717/1998.
4.	Contra o referido Acórdão 3342/2013-TCU-Primeira Câmara (peça 8) foram apresentados pedidos de reexame pelas beneficiárias Fabia Hella Macaggi Pinto, representada pelo procurador Dorciro Nascimento Lima Filho (peça 12) , e Laura Feitosa Ribeiro, representada por sua genitora, Sra. Cleia Feitosa de Almeida Ribeiro (peça 21, p. 15) .
5.	Após análise efetuada pela Secretaria de Recursos em 2014 (peça 24) , o novo Relator, Ministro Walton Alencar Rodrigues, restituiu os autos a esta Sefip para verificação da situação de efetiva dependência econômica dos supracitados beneficiários, nos termos do art. 217, inciso II, alínea "b", da Lei 8.112/1990.
6.	Com tal intuito, esta Unidade Técnica encaminhou à beneficiária Fabia Hella Macaggi Pinto e a seu procurador os expedientes anexados às peças 28, 29, 32, 33 e 36. Os comprovantes de que o procurador da menor recebeu os referidos expedientes estão anexados às peças 31, 35 e 37. O procurador, no entanto, não apresentou resposta.
7.	No que tange à pesquisa de dependência econômica da então menor Laura Feitosa Ribeiro, esta Unidade Técnica verificou que o exame do ato deve ser considerado prejudicado por perda de objeto, haja vista a beneficiária ter atingido a maioridade em 3/10/2013 (peça 38) . Assim, não foi providenciado o envio de ofício de oitiva.
EXAME TÉCNICO
8.	Conforme exposto, não há indícios de dependência econômica da menor Fabia Hella Macaggi Pinto em relação ao instituidor, visto que não houve resposta aos expedientes encaminhados por esta Unidade Técnica.
9.	Como se sabe, é dos pais a responsabilidade pelo sustento dos filhos menores. No caso em tela, não foi demonstrado se há incapacidade dos genitores em prover o sustento da filha. Sendo assim, não deve o Erário arcar com tal despesa.
10.	Ademais, conforme entendimento desta Corte, pensão não é herança, não podendo ser considerada dependência a manutenção de padrão de vida dos beneficiários (Decisão 641/1999-TCU-Plenário) .
11.	Sendo assim, após as providências determinadas pelo Relator, esta Unidade Técnica propõe o retorno dos autos ao Gabinete do Ministro Walton Alencar Rodrigues para continuidade da análise dos pedidos de reexame em tela.
2.	O Ministério Público junto ao TCU se manifestou nos seguintes termos (peça 43) :
Os atos de pensões civis instituídas pelos ex-servidores José Bastos Lopes, Oldemar Teixeira da Silva e Ruth Macaggi Pinto, em favor de menores sob guarda, foram considerados ilegais pelo Acórdão n.º 3.342/2013 - 1.ª Câmara, cujo Relator foi o eminente Ministro Benjamin Zymler. O fundamento da ilegalidade foi o entendimento firmado pelo Acórdão 2515/2011-TCU-Plenário, segundo o qual o benefício pensional em favor de menor sob guarda, previsto no artigo 217, inciso II, alínea "b" da Lei n.º 8.112/1990 teria sido derrogado pelo artigo 5.º da Lei n.º 9.717/1998 (peças n.ºs 7/9) .
2.	As beneficiárias Fábia Hella Macaggi Pinto e Laura Feitosa Ribeiro, por meio de seus representantes legais, interpuseram pedidos de reexame contra o Acórdão n.º 3.342/2013 - 1.ª Câmara (peça n.º 12 e fls. 15/16 da peça n.º 21, respectivamente) . O primeiro recurso foi conhecido pelo Relator "ad quem", nobre Ministro Walton Alencar Rodrigues, com efeito suspensivo (peças n.ºs 14, 15, e 17) . A segunda peça recursal não sofreu exame de admissibilidade, de acordo com a informação contida no item 3.1 da instrução de peça n.º 24.
3.	A Secretaria de Recursos realizou a análise dos pedidos de reexame em questão ainda à luz do entendimento firmado pelo Acórdão 2515/2011-TCU-Plenário - e opinou, em pareceres uniformes constantes de peças n.ºs 24 e 25, pelo conhecimento e negativa de provimento dos recursos.
4.	Posteriormente, a Corte de Contas reviu o entendimento constante do Acórdão 2515/2011-TCU-Plenário, ao prolatar o Acórdão 2376/2015-TCU-Plenário, pelo qual asseverou que, consoante jurisprudência do Supremo Tribunal Federal e do Superior Tribunal de Justiça, o artigo 217 da Lei n.º 8.112/1990, incluídas as alíneas "a", "b", "c" e "d" do seu inciso II, permaneceram vigentes até a edição da Medida Provisória 664, de 30/12/2014, inexistindo a derrogação decorrente do art. 5.º da Lei n.º 9.717/1998, que era a base do entendimento anterior sobre a matéria.
5.	Dada a modificação jurisprudencial trazida pelo Acórdão 2376/2015-TCU-Plenário, o Relator dos recursos determinou o retorno dos autos à Sefip, para "verificação da situação de efetiva dependência econômica dos beneficiários das pensões civis  instituídas por Ruth Macaggi Pinto e José Bastos  Lopes, enquadrados na condição de  menor sob guarda, nos termos do art. 217, inciso II, alínea "b" da Lei nº 8.112, de 1990, previamente ao julgamento de  legalidade e registro" (despacho de peça n.º 27) .
6.	A Sefip identificou que a pensionista Laura Feitosa Ribeiro atingiu os 21 anos de idade em 03/10/2013, a partir de quando perdeu o direito ao benefício pensional. Por isso, deixou-se de aferir a questão da dependência econômica da ex-pensionista em relação ao instituidor José Bastos Lopes.
7.	Quanto à beneficiária Fábia Hella Macaggi Pinto, a unidade técnica realizou diversas tentativas de oitiva, tanto da pensionista, quanto do advogado que assinou a peça recursal de peça n.º 12, Doutor Dorciro Nascimento Lima Filho. Entretanto, apesar de haver assinaturas nos avisos de recebimento com o nome do causídico, não houve resposta às comunicações enviadas pela Sefip (peças n.ºs 28/37) .
8.	Ao instruir o feito, a unidade técnica opina por que a apreciação do ato de peça n.º 2, relativo à beneficiária Laura Feitosa Ribeiro, seja considerada prejudicada, por perda de objeto, dado que a pensionista atingiu 21 anos em 03/10/2013. Em relação à pensionista Fábia Hella Macaggi Pinto, a Sefip relatou a impossibilidade de ouvir a interessada ou seus representantes legais (peças n.ºs 40 e 41) .
9.	Entendemos que a solução dos presentes autos comporta duas etapas. Inicialmente, torna-se necessário apreciar os pedidos de reexame interpostos por Fábia Hella Macaggi Pinto e por Laura Feitosa Ribeiro. Posteriormente, cabe reanalisar o mérito dos atos de peças n.ºs 2 e 4.
10.	Quanto aos recursos, consideramos que a análise empreendida pela Serur às peças n.ºs 24 e 25 restou prejudicada, uma vez que a apreciação empreendida pela unidade técnica ocorreu anteriormente ao advento do Acórdão 2376/2015-TCU-Plenário, o qual promoveu a revisão do entendimento anteriormente consolidado pelo Acórdão 2515/2011-TCU-Plenário.
11.	As pensões de peças n.ºs 2 e 4 foram instituídas em 12/05/2004 e 09/08/2008, respectivamente, enquanto ainda vigia a figura do menor sob guarda como beneficiário de pensão da Lei n.º 8.112/90.
12.	Dado que o Acórdão 2376/2015-TCU-Plenário - reconheceu a validade da habilitação do menor sob guarda até a véspera da MP n.º 664/2014, entendemos que a Corte de Contas deverá conhecer dos recursos interpostos por Fábia Hella Macaggi Pinto e Laura Feitosa Ribeiro e, ao dar-lhes provimento, tornar sem efeito o Acórdão n.º 3.342/2013 - 1.ª Câmara, determinando o envio dos autos ao Relator "a quo", no caso, o Ministro Benjamin Zymler, para nova apreciação das pensões de peças n.ºs 2 e 4.
13.	Porém, como o Relator "ad quem" já havia determinado nova instrução a cargo da Sefip, manifestamo-nos, no mérito, no sentido de que a apreciação da pensão deixada por José Bastos Lopes em favor de Rondinnelly Dias Bastos e da recorrente Laura Feitosa Ribeiro está prejudicada, por perda de objeto, dado que ambos os beneficiários já atingiram a idade limite de 21 anos, razão pela qual cessaram os efeitos financeiros do benefício em questão.
14.	Quanto à pensão paga à beneficiária Fábia Hella Macaggi Pinto, realizamos pesquisas em vários sistemas da administração federal e não identificamos nenhuma informação sobre renda ou patrimônio dos genitores da menor, Sérgio de Jesus Macaggi Pinto (CPF n.º XXX.199.319-XX) e Rosane Hella Graeser (CPF n.º XXX.249.529-XX) .
15.	Uma vez derrotada a tese de revogação da figura do menor sob guarda pelo advento do artigo 5.º da Lei n.º 9.717/1998, o que motivou a ilegalidade da concessão no acórdão recorrido, e que não foram identificados indícios de capacidade econômica dos pais para manter a menor, opinamos pela legalidade e registro do ato de peça n.º 4.
16.	Por todo o exposto, esta representante do Ministério Público propõe que:
	16.1. os pedidos de reexame interpostos contra o Acórdão n.º 3.342/2013 - 1.ª Câmara - pelos representantes legais das beneficiárias Fábia Hella Macaggi Pinto e Laura Feitosa Ribeiro sejam conhecidos e, no mérito, providos;
	16.2. seja considerado insubsistente o Acórdão n.º 3.342/2013 - 1.ª Câmara - em relação aos atos de pensões civis instituídas por José Bastos Lopes (CPF n.º XXX.321.173-XX) e por Ruth Macaggi Pinto (CPF n.º XXX.746.439-XX) ;
	16.3. sejam encaminhados os presentes autos ao Relator "a quo", Ministro Benjamin Zymler, para nova apreciação do processo;
	16.4. dado que a Sefip já se pronunciou quanto aos atos de peças n.ºs 2 e 4, seja a apreciação do ato de pensão civil instituída por José Bastos Lopes (CPF n.º XXX.321.173-XX) considerada prejudicada, por perda de objeto, bem como seja considerada legal  a pensão civil relativa à ex-servidora Ruth Macaggi Pinto (CPF n.º XXX.746.439-XX) , ordenado o seu registro;
	16.5. seja dado conhecimento das deliberações a serem proferidas às recorrentes e ao Ministério das Comunicações.

Dorciro Nascimento Lima Filho (OAB/PR 5632)

Procuradora-Geral Cristina Machado da Costa e Silva.

PEDIDO DE REEXAME. PENSÃO CIVIL. MENOR SOB GUARDA. APLICAÇÃO DO ENTENDIMENTO FIRMADO NO ACÓRDÃO 2376/2015-TCU-PLENÁRIO. CONHECIMENTO. PROVIMENTO. INSUBSISTÊNCIA DO JULGAMENTO. REMESSA AO RELATOR A QUO.

PENSÃO CIVIL (PCIV)

Secretaria de Recursos (SERUR); Secretaria de Fiscalização de Pessoal (SEFIP).

Trata-se, originalmente, de concessões de pensões civis instituídas pelos ex-servidores do Ministério das Comunicações José Bastos Lopes, Oldemar Teixeira da Silva e Ruth Macaggi Pinto, em favor de menores sob guarda.
	Por meio do Acórdão 3342/2013-TCU-Primeira Câmara, prolatado em 28/5/2013, o Tribunal considerou ilegais os atos de concessão em favor de Fabia Hella Macaggi Pinto, Maicon José Teixeira da Silva, Laura Feitosa Ribeiro e Rondinnelly Dias Bastos, negando-lhes registro.
	Fabia Hella Macaggi Pinto e Laura Feitosa Ribeiro interpuseram pedidos de reexame contra a decisão.
	A Secretaria de Recursos, ainda em 2014, instruiu o feito pela negativa de provimento. 
	Considerando o entendimento consignado no Acórdão 3736/2015-TCU-Plenário, determinei à Secretaria de Fiscalização de Pessoal que avaliasse a efetiva dependência econômica das recorrentes previamente ao julgamento dos atos. 
	A unidade instrutiva propôs considerar prejudicada a análise do ato de Laura Feitosa Ribeiro, tendo em vista ter atingido 21 anos em 03/10/2013. 
	Em relação à Fabia Hella Macaggi Pinto, considerando que, apesar de notificada diversas vezes, diretamente e na pessoa de seu representante legal, não respondeu às comunicações para comprovação da dependência econômica, manifestou-se pela ilegalidade do ato.
	O Parquet propugnou pelo provimento dos pedidos de reexame, para tornar insubsistente a decisão recorrida e restituir os autos ao relator a quo. 
	Especificamente quanto à pensão de Fabia Hella Macaggi Pinto, se manifestou pela legalidade do ato, tendo em vista pesquisas em sistemas oficiais não retornarem informações sobre renda e patrimônio dos progenitores.
	Feito esse breve histórico, passo a decidir.
	A orientação do Tribunal sobre as pensões concedidas a menores sob guarda, fixada pelo Acórdão 2515/2011-TCU-Plenário foi revista por meio dos Acórdãos 2376, 2377, 2378, 2379 e 2380/2015, também do Plenário.
	O novo entendimento é no sentido de que o artigo 217 da Lei 8.112/1990, incluídas as alíneas "a", "b", "c" e "d" do seu inciso II, permaneceu vigente até a edição da Medida Provisória 664, de 30/12/2014, inexistindo, até então, derrogação do citado dispositivo legal em decorrência do disposto no art. 5º da Lei 9.717/1998.
	Assim, nos casos concretos, devem ser adotados procedimentos de controle da situação fática relativa à efetiva dependência econômica do menor, previamente ao julgamento de legalidade e registro.
	Considerando a evolução jurisprudencial e o momento processual, em que são avaliados pedidos de reexame, pertinente conhecer dos recursos, tornar insubsistente o Acórdão 3342/2013-TCU-Primeira Câmara e encaminhar os autos ao Relator a quo para reanálise dos atos, considerando as informações constantes dos autos e outras que entender necessárias.
	Feitas essas considerações, voto para que o Tribunal adote a minuta de acórdão que submeto à apreciação do Colegiado. 
TCU, Sala das Sessões Ministro Luciano Brandão Alves de Souza, em 1º de dezembro de 2020.
.
WALTON ALENCAR RODRIGUES 
Relator